臺灣高雄地方法院民事判決　　　　　　 100年度家訴字第16號
原　　　告　王詠晴
訴訟代理人　郭福三律師
被　　　告　蘇國政
訴訟代理人　吳玉豐律師
上當事人間請求確認婚姻關係存在事件，本院於民國100年5月10
日言詞辯論終結，判決如下：
    主  文
確認原告與被告間之婚姻關係存在。
訴訟費用由被告負擔。
    事 實 及 理 由
一、原告起訴主張：原告與被告原為夫妻，於民國73年2 月9 日
    結婚，婚後尚稱美滿，惟99年7 月初，原告親姐向被告造謠
    說原告有外遇，被告竟深信不疑，每日均向原告逼問此事，
    並說要找出外遇對象是誰，原告每日陷於被告之精神虐待及
    疲勞轟炸，竟至需求助精神科才能入睡、平靜，由原告本前
    即有躁鬱症，更不堪被告如此每日之疲勞轟炸，為求脫身，
    故尋找朋友楊秀卿之協助，找來二位與原、被告均不曾見過
    或認識之人丁福利、胡國輝，在僅原告、楊秀卿在場下（被
    告不在場），原告將一般書局買來之空白離婚協議書拿出來
    說：「請你們二位在證人欄簽名、蓋章。」，亦無向證人說
    誰要離婚等語，該二名證人也沒有向原告詢問原委或與原告
    交談，隨即在證人欄上簽名，嗣原告再填寫原告（女方）資
    料後，再拿給被告（男方）填寫資料，並同至戶政事務所辦
    理離婚登記。另兩造辦理離婚登記後，仍同住於高雄市○○
    區○○街45巷12號，未曾改變，而原告之姐王儷蓁於99年12
    月3 日來向原告坦白此事，並祈求原告原諒，至此原告方知
    箇中情由。是以，證人並未符合親見親聞之要件，綜上兩造
    辦理離婚始末觀之，顯與法定兩願離婚要件不合，該協議離
    婚自屬無效，兩造婚姻關係仍存在，惟戶籍資料上記載兩造
    已於99年8 月3 日離婚，致原告受有身分法益侵害之危險，
    爰提起本件訴訟，並聲明：確認原告與被告婚姻關係存在。
二、被告則辯以：兩造離婚協議書上之文字及證人簽章，均由原
    告所處理，伊簽名之後，兩造即至戶政事務所辦理離婚登記
    等語，並聲明：原告之訴駁回。
三、按確認法律關係之訴，非原告有即受確認判決之法律上利益
    者，不得提起之；確認證書真偽或為法律關係基礎事實存否
    之訴，亦同。民事訴訟法第247 條第1 項定有明文。本件原
    告主張其單方欲離婚，復由訴外人丁福利及胡國輝擔任證人
    於離婚協議書上簽名，嗣後再將離婚協議書拿予被告填寫資
    料，從而，證人並未符合親見親聞之要件，況原告實際上並
    無離婚之真意，故兩造間之協議離婚並未生效，是兩造間婚
    姻關係是否存在其私法上地位不明，有以確認之訴除去之必
    要，是原告有受確認判決之法律上利益，合先敘明。再按「
    民法第1050條所謂二人以上證人之簽名，必須為證人之簽名
    ，倘在離婚證書上為此簽名之人，並不能證明雙方當事人確
    有解消夫妻關係之意思合致，縱簽名於離婚證書，亦不能認
    為即屬該條之簽名」，又「所謂二人以上證人之簽名，固不
    限於作成離婚證書時為之，亦不限於協議離婚時在場之人，
    始得為證人，然究難謂非親見或親聞雙方當事人確有離婚真
    意之人，亦得為證人」最高法院68年度台上字第3792號判例
    可資參照，故兩願離婚，應以書面為之，並應有二人以上之
    證人，關於證人之簽名，固未限定須與離婚證書作成同時為
    之，但既稱證人，自須對於離婚之協議在場聞見或知悉當事
    人間有離婚之協議，始足當之。換言之，除雙方當事人須有
    離婚之真意外，且協議離婚之證人，仍必須確有親自聞見或
    知悉兩造間有離婚之真意，始得加以為證明，而簽署於該離
    婚協議書上，方屬合於該協議離婚成立之要式要件。
四、經查，原告主張兩造原為夫妻關係，於99年8月3日辦理協議
    離婚，並由訴外人丁福利及胡國輝擔任證人於離婚協議書上
    簽名，然證人並未合親見親聞之要件，況原告實際上並無離
    婚真意等情，業據其提出戶籍謄本2份、離婚協議書、離婚
    登記申請書等影本各1件為證，並經證人即兩造協議離婚在
    證人胡國輝於本院100年5月10日言詞辯論期日時到場證稱：
    「（問：離婚協議書上面「胡國輝」簽名，是你簽的嗎？)
    是的。」、「（問：你為何會簽名在離婚協議書上？) 我朋
    友楊秀卿打電話給我，表示一個朋友要離婚，需要兩個證人
    ，我就去了，因為我也第一次簽，我的朋友也拜託我，我就
    說好。」、「(問：你簽名的時候，上面的另一位證人已經
    簽名了嗎？) 沒有，楊小姐帶我們兩個人一起去，我們兩個
    人一起去原告的家，原告就拿一張紙給我簽名，我只有看到
    證人部分，我們就簽名，至於前面的內容當時都是空白的，
    簽完名的時候，就說這樣就可以了。」、「(問：你簽名的
    時候，知道要離婚的兩造，或是認識嗎？) 當天我才看到原
    告，但不認識原告及被告，當時也沒有見到被告。」、「(
    問：是誰跟你表示他們兩人要離婚？) 是楊秀卿，我去的時
    候，原告有表示是他們兩人要離婚用的。」、「(問：被告
    有無表示他要離婚？) 沒有，我根本沒有見到被告。」等語
    明確(見本院卷第52頁至54頁），且被告亦於上開言詞辯論
    期日陳述：伊有無與證人見面或講話沒有印象，應該沒有見
    過面，也沒有講過話。（見本院卷第53至54頁）。是依上開
    證詞，顯見證人丁福利及胡國輝於簽名當時，僅片面自原告
    處得知兩造欲離婚，且兩名證人俱與被告互不相識，自亦無
    從得知被告是否確有離婚之真意等情，洵堪認定。揆諸前開
    說明，證人之簽名，固未限定須與離婚證書作成同時為之，
    但既稱證人，自須對於離婚之協議在場聞見或知悉當事人間
    有離婚之協議，始足當之，故堪認兩造兩願離婚協議書上證
    人丁福利及胡國輝自非系爭離婚協議書之合法證人，兩造間
    99年8月3日之離婚協議不具二人以上證人之成立生效要件，
    從而，原告為此訴請確認原告與被告間之婚姻關係存在，即
    屬有理由，應予准許，爰判決如主文所示。
五、據上論結，原告之訴為有理由，爰依據民事訴訟法第78條規
    定，判決如主文。
中    華    民    國   100    年    5     月    24    日
                        家事法庭  法  官  何清富
以上正本係照原本作成。
如對本判決上訴，須於判決送達後20日之不變期間內，向本院提
出上訴狀。
中    華    民    國   100    年    5     月    24    日
                                  書記官  鄧思辰